【裁判字號】    90,台上,622
【裁判日期】    900214
【裁判案由】    違反槍砲彈藥刀械管制條例
【裁判全文】
最高法院刑事判決                                  九十年度台上字第六二二號
    上  訴  人  甲○○
右上訴人因違反槍砲彈藥刀械管制條例案件，不服台灣高等法院台中分院中華民國八
十七年十月十四日第二審判決（八十七年度上訴字第二四四七號，起訴案號：台灣南
投地方法院檢察署八十七年度偵字第一四八三號），提起上訴，本院判決如左：
    主  文
原判決撤銷，發回台灣高等法院台中分院。
    理  由
本件原判決撤銷第一審關於上訴人甲○○部分之科刑判決，改判論該上訴人以未經許
可持有可發射子彈具有殺傷力之改造玩具手槍罪，處有期徒刑一年二月，併科罰金新
台幣三萬元，罰金如易服勞役，以銀元三百元即新台幣九百元折算一日，並應於刑之
執行完畢或赦免後令入勞動場所強制工作三年，固非無見。
惟查：(一)有罪之判決書，對於犯罪事實必須詳加認定，然後於理由內明其認定犯罪
事實所憑之證據及其認定之理由，方足以資論罪科刑，如認定事實與所採用之證據不
相適合，即屬理由矛盾，其判決當然為違背法令。又槍砲彈藥刀械管制條例所稱持有
槍彈，係指就槍彈為執持占有而言，必行為人主觀上對槍彈有執持占有之意思，客觀
上有足以顯示係實現其占有物上權利之行為，始足當之。上訴人於偵查中供稱：「槍
不是我的，是我朋友綽號『文風』，約三十多歲的男子，在草屯鎮佳樂汽車旅館交給
我的，是民國八十六年四、五月間在南投縣草屯鎮○○路日新巷八七之一號佳樂汽車
旅館櫃檯附近，交給我一個用塑膠袋包著的東西，我就把它放在櫃檯附近辦公室的抽
屜內」「有一次在我幫『文風』看槍時，李仁富有叫我叫『文風』之人將槍拿走」（
見偵查卷第七十三頁背面、七十四頁）。苟屬無訛，則上訴人究竟係為自己之意思而
持有該改造之玩具手槍及子彈，抑或受綽號「文風」者之指示而寄藏該槍、彈，即非
無審酌之餘地。乃原判決未細心勾稽，遽於事實欄內認定「甲○○……於八十六年四
、五月間某日，在南投縣……收受友人蔡俊豐（即綽號『文風』）所交付，具殺傷力
之改造玩具手槍一枝、子彈五顆，即未經許可持有，並於收受後隨即將之放置於上開
旅館經理辦公室之抽屜內」，並於理由二內說明「核被告甲○○所為，係犯槍砲彈藥
刀械管制條例第十一條第四項之未經許可『持有』可發射子彈具有殺傷力之改造玩具
手槍罪及第十二條第四項之未經許可『持有』具殺傷力之子彈罪」，核與前引卷存證
據資料，尚非相符，依首開說明，要難謂為適法。(二)大法官會議釋字第四七一號解釋
明示：保安處分係對受處分人將來之危險性所為拘束其身體、自由等之處置，以達教
化與治療之目的，為刑罰之補充制度。本諸法治國家保障人權之原理及刑法之保護作
用，其法律規定之內容，應受比例原則之規範，使保安處分之宣告，與行為人所為行
為之嚴重性、行為人所表現之危險性，及對於行為人未來行為之期待性相當。槍砲彈
藥刀械管制條例第十九條第一項規定：「犯第七條、第八條、第十條、第十一條、第
十二條第一項至第三項、第十三條第一項至第三項之罪，經判處有期徒刑者，應於刑
之執行完畢或赦免後，令人勞動場所，強制工作，其期間為三年。」此項規定不問對
行為人有無預防矯治其社會危險性之必要，一律宣付強制工作三年，限制其中不具社
會危險性之受處分人之身體、自由部分，其所採措施與所欲達成預防矯治之目的及所
需程度，不合憲法第二十三條所定之比例原則。犯上開條例第十九條所定之罪，不問
對行為人有無預防矯治其社會危險性之必要，一律宣付強制工作三年之部分，與本解
釋意旨不符，應自本解釋公布之日即八十七年十二月十八日起不予適用。犯該條例第
十九條第一項所列舉之罪，依個案情節符合比例原則部分，固應適用該條例宣告保安
處分；至不符合部分而應宣告保安處分者，則仍由法院斟酌刑法第九十條第一項規定
之要件，依職權為之。原判決認定上訴人自八十六年四、五月間某日起，未經許可，
持有可發射子彈具有殺傷力之改造玩具手槍一枝，及具有殺傷力之子彈五顆，而於八
十七年四月七日為警查獲，因認上訴人所為係犯槍砲彈藥刀械管制條例第十一條第四
項及同條例第十二條第四項之罪，其行為觸犯上開二罪，為想像競合犯，應從一重之
槍砲彈藥刀械管制條例第十一條第四項處斷。但未說明上訴人行為之危險性、犯行之
嚴重性與其未來之期待可能性，是否合乎預防、矯治目的之比例原則，遽依槍砲彈藥
刀械管制條例第十九條第一項規定諭知應於刑之執行完畢或赦免後，令入勞動場所強
制工作三年，揆之上開說明，自屬於法有違。上訴意旨指摘原判決不當，為有理由，
應認原判決有撤銷發回之原因。
據上論結，應依刑事訴訟法第三百九十七條、第四百零一條，判決如主文。
中      華      民      國     九十     年      二      月     十四     日
                              最高法院刑事第十二庭
                                  審判長法官  林  增  福
                                        法官  邵  燕  玲
                                        法官  吳  昆  仁
                                        法官  陳  世  雄
                                        法官  惠  光  霞
      右正本證明與原本無異
                                              書  記  官
中      華      民      國     九十     年      二      月    二十一    日


司法院資訊處製作；財團法人民間司法改革基金會備份。
